【裁判字號】    90,上更(一),101
【裁判日期】    900815
【裁判案由】    偽造文書等
【裁判全文】
臺灣高等法院刑事判決                          九十年度上更(一)字第一一號
    上  訴  人  臺灣板橋地方法院檢察署檢察官
    被      告  甲○○○
    選任辯護人  黃國堂
右上訴人因被告偽造文書等案件，不服臺灣板橋地方法院八十六年度訴字第八一六號
，中華民國八十六年九月三十日第一審判決（起訴案號：臺灣板橋地方法院檢察署八
十五年度偵字第一七０九七號）提起上訴，本院判決後經最高法院發回更審，本院判
決如左：
    主  文
上訴駁回。
    理  由
一、公訴意旨略以：被告甲○○○係告訴人乙○○之妻，基於概括犯意，於民國八十
    三年十月五日，持乙○○置於家中供投保國泰二十一世紀終身壽險（保單號碼0
    000000000）之方型私章，至台北縣永和市○○路某處，盜用乙○○之
    印章蓋在「要保人、受益人、印鑑、暨其他變更申請書」原要保人欄，委由不知
    情之國泰人壽保險股份有限公司（下稱國泰公司）之經辦員，申請變更要保人為
    王美璇，並於八十四年十二月十三日向國泰公司申請解約，冒領解約金新台幣（
    下同）八十三萬四千一百六十三元；甲○○○於八十四年十二月間某日，竊取乙○○所有供投保國泰人壽保險之保單號碼0000000000號印章，並於同
    月十四日持之至台北市○○路○段二九六號國泰公司，在保單借款借據「要保人
    、立據人」欄內偽戴「乙○○」姓名，復盜用乙○○前開印章，並以自己為代理
    人，以上開總保單（即保單號碼0000000000號）價值準備金向國泰公
    司借款十八萬五千元，使國泰公司陷於錯誤，悉數交付前開款項，致生損害於乙○○及國泰公司，因認被告涉犯刑法第三百二十條第一項、第二百十六條、第二
    百十條、第三百三十九條第一項之罪嫌云云。
二、按犯罪事實應依証據認定之，無証據不得推定其犯罪事實；又不能証明被告犯罪
    者，應諭知被告無罪之判決；刑事訴訟法第一百五十四條及第三百零一條第一項
    分別定有明文。又刑事訴訟法上所謂認定犯罪事實之證據，係指足以認定被告確
    有犯罪行為之積極證據而言，該項證據自須適於被告犯罪事實之認定，始得採為
    斷罪資料。事實之認定應憑證據，如未能發現相當證據或證據不足以證明，自不
    能以推測或擬制之方法，以為裁判基礎。且認定不利於被告之事實，須依積極證
    據，苟積極證據不足為不利於被告事實之認定時，即應為有利於被告之認定，更
    不必有何有利之證據。又告訴人之告訴係以使被告受刑事訴追為目的，是其陳述
    是否與事實相符，仍應調查其他證據以資審認（最高法院三十年上字第八一六號
    、四十年台上字第八六號、五十二台上字第一三００號判例參照）。
三、本件公訴人認被告甲○○○涉有刑法第三百二十條第一項竊盜、第二百十六條、
    第二百十條行使偽造私文書及同法第三百三十九條第一項之詐欺罪嫌，無非以告
    訴人乙○○指訴及證人即國泰公司職員林孟宗之所證：要保人有付款之義務，但
    付款人不得變更自己為要保人，並以有國泰二十一世紀終身壽險要保書 (保單號
    碼0000000000）、要保人、受益人、印鑑、暨其他變更申請書、國泰
    公司八十五年十二月九日八五保字第六０九─六九七號函及其附件、乙○○於八
    十四年十二月十三日以遺失印章為由，所填載之保險單補發申請書、被告甲○○○於八十四年十二月十四日填載之保單借款借據為據。
四、訊據被告甲○○○堅決否認右揭犯行，辯稱：有關投保之印章及保單均由伊保管
    ，投保後之繳款、貸款等事宜，乙○○均授權由伊全權處理，至變更要保人名義
    一事，乃係乙○○與伊一起至當初介紹伊等投保之丙○○住處，一起填妥變更要
    保書並蓋好印章後請丙○○為渠等代辦等語。告訴人乙○○對於被告前揭所辯，
    雖均予否認，陳稱：保單及印章均放在家裡之抽屜裡，每人都可以看到，並沒有
    交甲○○○保管，自己的東西就自己看好，自己注意保管，伊亦未授權甲○○○
    全權去辦理保險貸款並同意及授權甲○○○去變更要保人名義，係甲○○○竊取
    伊印章及保單私自辦理的等語。
五、經查：
（一）證人即因其夫係乙○○之友人、而介紹乙○○投保之丙○○於原審具結證稱：
      「他（指甲○○○）先生與我先生是十多年的朋友，他們結婚前有見過一次面
      ，婚後才常往來。我去拉保險時，他們夫妻都說要保，後來乙○○說保費太高
      ，太太說那就不要保，我說太可惜了....後來他們兩人一齊來我家，雖都由甲○○○說『阮』或『我們』要改要保人，但與之一起來之乙○○均在旁、未說
      話，當時我已離職，但他們說因當初係我介紹的，要我替他們服務，此事，他
們於我離職後之八十三年、八十四年間常常在講，『要保人、受益人、印鑑、
      暨其他變更申請書』是我去國泰公司拿給他們的，是他們寫好了、蓋好章『一
      起』拿到我家給我的。」（見原審卷第二三六至二三九頁）等語，於本院訊問
      時，亦再次具結証稱「當時被告夫妻一起來我處，現時間已久，我記不清楚何
      人簽名，當時被告夫妻二人一起來找我，他們說要辦變更：：」（見本院九十
      年三月十三日訊問筆錄）告訴人乙○○雖否認與被告甲○○○一起至丙○○家
      辦理保單之變更要保人事，陳稱：八十三年至八十五間都沒去過，只八十五年
      去過一次而已，惟證人丙○○與告訴人對質後，仍堅稱：乙○○有與甲○○○
      至伊住處，八十三年至八十五年間，之前是一星期來兩、三次，後來比較少，
      也有一個月一、二次，在八十五年以後就比較少，我看到時都兩個人一起來等
      語（見原審卷第二三六至二三九頁），丙○○既係因其先生與乙○○係友人而
      向乙○○拉得本案兩件保險，其間友誼必定深厚，所謂乙○○夫婦時常至丙○○住處走動，衡情堪可採信，再者，丙○○既為當初拉保險之人，嗣雖已離職
      ，然與其有友誼關係之乙○○夫婦對於保險之後續服務請其代為幫忙，亦乃人
      之常情，至告訴人另陳稱：因被告於八十三年三月三十日與案外人張文騫互通
      款曲，事被告訴人撞見，雙方大打出手，嗣後雙方互控刑事案件多起，夫妻反
      目，形同陌路，視同寇讎，平日分居，互不往來，盱衡事實，焉有同訪友人之
      舉云云，並提出和解書影本乙份為憑。惟查，告訴人於八十三年五月九日仍要
      求被告將其所有坐落板橋市○○段０四九二地號之土地設定最高限額新台幣二
      百四十萬元之抵押，向台北縣樹林鎮農會借款二百萬元給告訴人之兄張國清，
      此有土地登記謄本、樹林鎮農會存款憑條、取款憑條及信函在卷可參（見上訴
      卷第一四九至一六三頁），嗣於八十三年五月間告訴人、被告並與案外人王吉
      二、王寶貝共同出資買受樹林土地，渠等二人並於不動產買受合約書上共同簽
      名，亦有合約書在卷可佐（見上訴卷第五二至五三頁），告訴人更於八十四年
      七月間及八十六年二月間與被告及小孩一同出遊，亦有照片八幀在卷可證（見
      上訴卷第五四至五七頁），可見告訴人與被告間仍有往來，並非形同陌路，告
      訴人所陳上情，與事實不符。本件變更要保人事，證人丙○○所證係被告與告
    訴人同往其住處辦理乙節，應堪採信。至卷附要保人、受益人、印鑑、暨其他
      變更申請書經送請法務部調查局鑑定筆跡，雖因申請書上原要保人欄所書「乙○○」三字書寫緩慢，僵硬滯澀，致難鑑定究否為告訴人筆跡，有該局八十七
      年九月十六日鑑定通知書在卷可按（見上訴卷第一九四頁）惟告訴人既與被告
      同往辦理証人丙○○處辦理變更要保人，理應有同意變更要保人為甲○○○，
      告訴人空言否認有同意變更云云，為不可採。至該申請書要保人欄之「乙○○
      」究為何人書寫，均無礙告訴人確有同意變更並偕同被告共赴丙○○處辦理之
      事實，自無再予探求之必要，附此敘明。
（二）至告訴人乙○○另稱保單及印章未交被告甲○○○保管，而係放在家裡之抽屜
      裡，每人都可以看到，自己的東西就自己看好、自己注意保管；若誠如乙○○
      所指，係放在家裡抽屜內，每人均可看到，自己看好以為保管，然查，前揭要
      保人之變更係於八十三年十月五日即申請變更，有該變更申請書可稽，甚且於
      變更要保人為甲○○○後之八十四年二月二十一日、二十三日及同年八月三日
      三次申請保險貸款三次，亦有利息收據影本三紙附卷可考，乃乙○○竟稱迄至
      八十四年十二月十四日申請補發保險單之日止均毫不知情？所稱該物均放在家
      裡之抽屜內，自己注意看好以為保管云云，實不足採，否則豈可能保單之要保
      人經變更且經多次貸款之事，於自己保管之情況下竟不知情？堪可認本案二件
      要保單及印章，告訴人乙○○均係交予被告保管，並全權授權予被告處理，否
      則如自己保管保單，當不至於該要保人經變更為被告甲○○○後一年餘間，原
      要保人之乙○○均未有異議！參以證人即收取保費之楊金娥、梁惠玲於原審到
      院具結後均證稱：保費均向甲○○○收取，縱乙○○在，亦要向甲○○○收取
      ，此與乙○○所稱：因甲○○○吵著要管錢，這樣她才有保障，我即將錢讓她
      。（見同上偵卷第六十頁倒數第一行至背面第一行）之情相符，告訴人乙○○
      亦自承並未曾直接參與保險貸款事宜，均由甲○○○向保險公司辦理，綜上以
      觀，乙○○既未曾參與保費之繳交，亦未曾直接參與保險貸款之事宜，直可認
      乙○○於投保之後即全權授權其妻處理有關保險事宜，被告於八十四年十二月
      十四日持告訴人之印章及保單（保單號碼0000000000號）向國泰人
      壽保險公司借款，即係基於同前之授權而借款（按先前已借款多次），並無不
      法之可言，告訴人自不能以事後夫妻反目即改稱未曾授權！再其中一保單經乙○○同意而變更要保人為被告甲○○○，並經被告續繳費一年餘後，被告既已
      變更為「要保人」，其於八十四年十二月十三日申請解約、領取解約金，自係
      正當權利之行使，尚難以詐欺罪責相繩。
（三）再者，被告辯稱曾於八十一年十月二十三日持000000000號保單向國
      泰公司貸款十一萬元；於八十一年十月二十三日持0000000000號保
      單向國泰公司貸款二十九萬元、八十四年二月二十一日貸款五十萬元、八十四
      年八月三日貸款六十五萬元（其間有陸續償還部分貸款），並提出利息收據為
      憑，告訴人對前開三筆借款均無爭執，可見被告早有以保單借款之行為。另被
      告曾應告訴人之請求，於八十三年五月九日以被告所有不動產設定抵押，向台
      北縣樹林鎮農會借款二百萬元予告訴人之兄張國清（實由告訴人取用），嗣借
      款本息均由被告繳納；又被告於八十四年十一、十二月間，因家中裝潢需十萬
      四千五百元；上開各情除據被告陳明綦詳，並提出台北縣樹林鎮農會存款憑條
      、取款憑條、存證信函及收據為佐，告訴人復自承屬實。另被告於八十四年十
      二月十四日向國泰公司貸款之十八萬元五千元及代領紅利（故總金額逾十八萬
      五千元），雖經國泰公司以告訴人名義之禁止背書轉讓支票支付，但確經被告
      以其位於台北縣板橋市農會之帳戶提示，而該農會因業務繁忙，一時失察，亦
      將票款存入被告帳戶，此有台北縣板橋市農會九十年五月二十二日板農（信）
      字第０五九四號函可參。告訴人並供承其與被告婚後，伊僅負責印刷廠之業務
      ，有關家中財務、印刷廠資金調度均由被告負責，伊未予過問，婚後伊無銀行
      帳戶，故資金向由被告帳戶進出，伊知道被告有向保險公司貸款還錢，但因保
      險事宜向由被告處理，伊未細問，亦不清楚其中詳情，但凡被告叫伊簽名用印
      ，伊即應其所請等語（本院九十年三月十三日、九十年四月十七日、九十年六
      月十九日訊問筆錄）。足証被告所辯告訴人早已概括授權伊處理家中財務及保
      險事宜，其變更要保人及貸款確得告訴人同意，且所得款項均用於家中各項債
      務之給付等語，應屬實在。
五、綜上所述，本案保險要保人雖為告訴人，然告訴人既授權被告甲○○○處理有關
    保險繳款、貸款事宜，且關於變更要保人事，亦經告訴人之同意而為，而保單及
    印章均置放家中抽屜，告訴人於需要時得隨時取用，且辦理解約、借款所得金錢
    ，均供家用，被告自無竊盜、行使偽造私文書或詐欺之可言。此外，復查無其他
    積極證據足資證明被告甲○○○有何竊盜、行使偽造私文書、詐欺之犯行，自屬
    不能證明被告犯罪，原審諭知被告無罪，核無不合。公訴人依告訴人聲請上訴意
    旨猶執陳詞仍指被告犯罪，為無理由，應予駁回。
據上論斷，應依刑事訴訟法第三百六十八條，判決如主文。
本案經檢察官費玲玲到庭執行職務。
中      華      民      國    九十      年      八      月     十五     日
                                臺灣高等法院刑事第十三庭
                                    審判長法  官  蔡    燉
                                          法  官  李  春  地
                                          法  官  盧  彥  如
右正本證明與原本無異。
如不服本判決應於收受送達後十日內向本院提出上訴書狀，其未敘述上訴之理由者並
得於提起上訴後十日內向本院補提理由書（均須按他造當事人之人數附繕本）。
  書記官  何  閣  梅
中      華      民      國    九十      年      八      月     十五     日


司法院資訊處製作；財團法人民間司法改革基金會備份。
